【裁判字號】    98,訴,1148
【裁判日期】    990129
【裁判案由】    返還土地等
【裁判全文】
臺灣臺南地方法院民事判決              98年度訴字第1148號
原      告  甲○
            丙○○
被      告  台南縣玉井鄉公所
法定代理人  辛○○
訴訟代理人  庚○○
上列當事人間請求返還土地等事件，經本院於民國99年1月13日言
詞辯論終結，判決如下：
    主  文
原告之訴及假執行之聲請均駁回。
訴訟費用新臺幣柒仟肆佰玖拾元由原告負擔。
    事實及理由
一、按不變更訴訟標的，而補充或更正事實上或法律上之陳述者
    ，非為訴之變更或追加，民事訴訟法第256條定有明文。原告
    起訴時聲明：(一)被告應將鋪設於臺南縣玉井鄉○○段542、54
    9、551地號如起訴狀附圖（即地籍圖謄本）所示藍色斜線部
    分（約41平方公尺）之柏油路拆除，並返還該土地予原告甲○及其共有人全體；(二)被告應將鋪設於臺南縣玉井鄉○○段
    454、455、456地號如起訴狀附圖（即地籍圖謄本）如附圖所
    示紅色斜線部分（約41平方公尺）之柏油路拆除，並返還該
    土地予原告丙○○及其共有人全體。嗣於本院囑託臺南縣玉
    井地政事務所測量繪製複丈成果圖後，原告變更訴之聲明為
    ：(一)被告應將鋪設於臺南縣玉井鄉○○段542、549、551地號
    如附圖所示即臺南縣玉井地政事務所98年11月5日土地複丈
    成果圖A、B、C部分之柏油路拆除，並返還上開土地予原告
    甲○及全體共有人；(二)被告應將鋪設於臺南縣玉井鄉○○段
    454、455、456地號如附圖所示即臺南縣玉井地政事務所98
    年11月5日土地複丈成果圖D、E、F部分之柏油路拆除，並返
    還上開土地予原告丙○○及全體共有人（見本院卷第80、8
    1頁），經核係屬補充事實上及法律上之陳述，非訴之變更
    或追加，應予准許。
二、原告起訴主張：
  (一)坐落臺南縣玉井鄉○○段542、549、551地號、地目均為建，
    面積分別為823.59平方公尺、237.6平方公尺、39.88平方公
    尺，為原告甲○與訴外人王金來、江信龍共有，持分各3 分
    之1；坐落臺南縣玉井鄉○○段454、455、456地號、地目均
    為旱，面積分別為1370.21平方公尺、272.6平方公尺、563.
    03平方公尺，為原告丙○○與訴外人江明標、江明基共有，
    持分各3分之1。上開土地上如附圖所示即臺南縣玉井地政事
    務所98年11月5日土地複丈成果圖A、B、C、D、E、F部分（
    下稱系爭土地），本係原告自行私設之土路供自己通行耕作
    之用，卻遭被告違法錯列為現有巷道，被告於96年間未經原
    告同意，擅自在其上鋪設柏油路面，原告於被告舖設柏油路
    後即時提出反對，惟被告置之不理，原告不得已遂於97年間
    向臺南縣政府提出陳情，經臺南縣政府與被告共同會勘，經
    臺南縣現有巷道及建築線指示爭議事件評議小組第5次會議
    紀錄作成決議：「(1)本案依照航照圖等資料佐證，雖有顯示
    為供人行走之土路，惟據玉井鄉公所列席人員表示鋪設水泥
    路面為近10年內之情事，且依土地所有權人表示當時有向相
    關人員提出反對未果。另查該通路通行之居住4戶建築線指
    示資料，其建築線係指定於北側都市○○○○道路，並無標
    示該系爭道路為現有巷道。(2)依大法官釋字第400號解釋，
    既成道路成立公用地役關係，首須為不特定之公眾道路所必
    要，非僅為通行之便利或省時；其次於公眾通行之初，土地
    所有權人並無阻止之情事；其三需經歷之年代久遠而未曾中
    斷。本案與上述條件顯有未符，故無法認定為現有巷道。」
    等語。系爭土地既經臺南縣現有巷道及建築線指示爭議事件
    評議小組作成無法認定為現有巷道之決議，惟被告仍不願依
    臺南縣政府98年2 月25日府城都字第0980044164號函將系爭
    土地柏油路拆除回復原狀交還原告。按所有人對於無權占有
    或侵奪其所有物者，得請求返還之。對於妨害其所有權者，
    得請求除去之。有妨害其所有權之虞者，得請求防止之；各
    共有人對於第三人，得就共有物之全部為本於所有權之請求
    。但回復共有物之請求，僅得為共有人全體之利益為之，民
    法第767條第1項、第821條分別定有明文，原告自得訴請排
    除被告之侵害，請求將系爭土地柏油路拆除後返還予原告及
    全體共有人。
  (二)對於被告抗辯之陳述：
  (1)原告甲○以：系爭土地以前曾種植甘蔗，尚未種植甘蔗前，
    雖可供牛車經過，但種植甘蔗後，牛車就不能經過，而系爭
    土地原僅係田埂，寬度僅約1人寬，用以收取水果、耕作之
    通行使用，嗣被告未經原告同意，於其上鋪設水泥路面，其
    曾於89年間表示異議，惟經聲請調解不成立，被告竟又於96
    年在其上鋪設柏油路面，其再度表示異議，業經臺南縣政府
    認定系爭土地並非既成道路。
  (2)原告丙○○以：系爭土地原係田埂，寬度僅供1人行走，嗣
    被告於89年鋪設水泥時，寬度亦僅約1人寬，惟可供機車通
    行，而牛車通行是於採收甘蔗季節時才讓牛車進入搬運甘蔗
    ，採收完畢就回復為田埂路，惟被告96年鋪設柏油路時，竟
    予以拓寬，然在其共有土地地面上目前尚留有15根水泥柱，
    且在系爭土地下方亦埋有水泥柱，足證其曾以水泥柱作為圍
    籬，避免有人進入其土地，則系爭土地並非作為既成道路供
    公眾通行之用自明。
  (三)並聲明：(1)被告應將鋪設於臺南縣玉井鄉○○段542、549
    、551地號如臺南縣玉井地政事務所98年11月5日土地複丈成
    果圖所示A、B、C部分之柏油路拆除，並返還上開土地予原
    告甲○及全體共有人；(2)被告應將鋪設於臺南縣玉井鄉○○
    段454、455、456地號如臺南縣玉井地政事務所98年11月5日
    土地複丈成果圖所示D、E、F部分之柏油路拆除，並返還上
    開土地予原告丙○○及全體共有人；(3)訴訟費用由被告負擔
    ；(4)原告願供擔保請准宣告假執行。
三、被告則以：
  (一)系爭土地係由臺南縣玉井鄉竹圍村村長壬○○代居民向被告
    申請鋪設柏油，由其自外觀顯示係通路無疑，且被告依24年
    以上之航照圖、都市計劃圖及歷史照片研判，顯示原告所有
    系爭土地係供人通行之通路。復依當地居民己○○、張裕榮
    、張文獻、張宗山陳稱，系爭土地自渠等居住當地時，即以
    此為聯外之通路，並無地主阻擋或任何人表示異議，則被告
    基於便民及增進公共利益，始准予申請，並由被告鋪設柏油
    路面。被告在系爭土地鋪設柏油係本於公共行政作業，絕無
    原告主張有違反民法第767條所有人物上請求權之意圖。
  (二)系爭土地經本院勘驗結果：「寬僅約2.4公尺，且位於原告
    二人之界址，並確實有幾戶人家居住生活於此，需靠系爭柏
    油路通往外面馬路，除此通路外，現況並無其他通路可通往
    外面巷道」等情，可知系爭土地係該處居民生活於此，長期
    以來習慣必經之通路，路寬亦僅能由1輛車通行，故符合民
    法第787條袋地所有人之通行權規定，即土地因與公路無適
    宜之聯絡，致不能為通常使用時，除因土地所有人之任意行
    為所生者外，土地所有人得通行周圍地（原告之界址）以至
    公路，且亦在通行必要之範圍內（僅能由1輛車通行），擇
    其周圍地損害最少之處所及方法為之。原告甲○於勘驗時陳
    稱：「我20幾年前向前手買土地時，他們就住在這裡，當時
    他們也是利用我與丙○○土地界址的田埂通往外面，因為我
    自己也有利用，所以也沒有阻止他們利用」等語，可見原告
    尚未購買系爭土地前，該住戶早就習慣利用原告之界址通往
    外面，原告買賣系爭土地前既已知悉此種情形，實應概括承
    受其前手所應忍受之義務，維持原有土地使用狀態。再原告
    於勘驗時均自認其自己也有利用（或許其他共有人都有利用
    ）系爭土地，可想而知原告在意識主觀上早已將系爭土地視
    為一條通道，若原告認為僅本身可以利用，堅持主張為私有
    ，無視鄰地之使用關係，其心態可議，絕非原告所主張基於
    為共有人全體之利益，請求將系爭道路上柏油拆除並返還土
    地予共有人全體，蓋供人通行之通道，僅為自己所利用通行
    ，並無利益可言，僅可謂損人不利己。
  (三)臺南縣現有巷道及建築線指示爭議事件評議小組之決議，係
    以其較專業之建築線為考量，其依大法官釋字第400號解釋
    之要件是否符合，惜其說明未予詳盡，雖其決議結果：「與
    條件顯有未符」，故無法認定系爭道路為現有巷道，非原告
    主張縣政府業已認定非既成道路。又被告為地方自治機關，
    一切行政基礎，皆以人民之最大利益為考量，絕非與人民互
    爭利益為宗旨，設原告之界址若為通路，縱使將現有系爭道
    路上柏油拆除，客觀（外觀）上仍是一條通路，若是如此，
    豈不浪費行政資源，且造成通行之不便？再者，原告也有利
    用系爭土地通行，何來請求被告將柏油路拆除，並返還該土
    地予原告及其共有人全體之理？若因其通行地受有損害，對
    於原告顯失公平，其應循民法第787條第2項後段規定，與該
    處住戶協議請求支付償金，而非向被告提起本件訴訟。
  (四)原告甲○於89年間系爭土地鋪設水泥路面時，雖有聲請調解
    ，惟調解結果不成立，依民法第133條規定時效視為不中斷
    ，且原告又遲未提起訴訟，故無時效中斷問題，其請求權時
    效，應予審酌。綜上，無論基於為民服務，便利通行之公益
    理由，或並無損害原告及其共有人之利益之私益理由，原告
    之主張應無理由。
  (五)並聲明：(1)原告之訴及其假執行之聲請均駁回；(2)訴訟費用
    由原告負擔；(3)如受不利判決，願供擔保請准宣告免為假執
    行。
四、本院得心證之理由：
    原告主張被告未得其同意，擅自在系爭土地上鋪設柏油，爰
    依民法第767條物上請求權之規定，請求被告拆除柏油路面
    ，並將系爭土地返還予原告及其共有人等情，惟為被告所否
    認，並以上開情詞為辯，是本件所應審究者為：(一)本件有無
    請求權時效之適用？(二)系爭土地是否為既成道路？(三)被告在
    系爭土地鋪設柏油路面是否妨害原告之所有權？茲於下列說
    明本院之判斷意見。
五、本件並無請求權時效之適用：
    按司法院大法官會議釋字第164號解釋謂已登記不動產所有
    人之除去妨害請求權，依其性質，無民法第125條消滅時效
    規定之適用，其中所稱「已登記不動產所有人」，依其解釋
    意旨觀之，應係指主張除去妨害請求權之人，其不動產於土
    地登記簿上已為所有人登記者而言（最高法院86台上3191號
    判決意旨參照）。查坐落臺南縣玉井鄉○○段542、549、55
    1地號、地目均為建，面積分別為823.59平方公尺、237.6平
    方公尺、39.88平方公尺，為原告甲○與訴外人王金來、江
    信龍共有，持分各3分之1；坐落臺南縣玉井鄉○○段454、
    455、456地號、地目均為旱，面積分別為1370.21平方公尺
    、272.6平方公尺、563. 03平方公尺，為原告丙○○與訴外
    人江明標、江明基共有，持分各3分之1等情，此有土地登記
    簿謄本在卷可憑（見本院卷第33-38頁），是原告係「已登
    記不動產所有人」，其依民法第767條行使除去妨害請求權
    ，自無消滅時效規定之適用。
六、系爭土地為既成道路：
  (一)按公用地役關係乃私有土地而具有公共用物性質之法律關係
    ，與民法上地役權之概念有間。既成道路成立公用地役關係
    之要件為﹕(1)須為不特定之公眾通行所必要，而非僅為通行
    之便利或省時。(2)於公眾通行之初，土地所有權人並無阻止
    之情事。(3)須經歷之年代久遠而未曾中斷，所謂年代久遠雖
    不必限定其期間，但仍應以時日長久，一般人無復記憶其確
    實之起始，僅能知其梗概。既成道路符合上開要件因而成立
    公用地役關係，並不以登記為成立要件。私有土地存在公用
    地役關係時，其所有權人對土地已無法自由使用收益，形成
    因公益而特別犧牲其財產上利益之現象（參照司法院大法官
    會議釋字第400號解釋之解釋文及解釋理由書），此觀最高
    法院87年台上字第1842號判決意旨即明。是以私有土地實際
    供公眾通行數十年之道路使用，公法上應認為已有公用地役
    關係存在，其所有權之行使應受限制，土地所有人不得違反
    供公眾通行之目的而為使用（行政法院46年判字第39號判例
    參照），亦有最高法院88年台上字第3479號判決意旨可參。
    惟因不特定之公眾通行所必要之既成道路成立公用地役關係
    ，土地所有人行使所有權應受限制者，應限於原供公眾通行
    之既成道路部分，難謂因公眾通行之必要得任意變更其位置
    或擴張其範圍（最高法院88年台上字第250號判決意旨足參
    ）。
  (二)坐落臺南縣玉井鄉○○段542、549、551地號、地目均為建
    ，面積分別為823.59平方公尺、237.6平方公尺、39.88平方
    公尺，為原告甲○與訴外人王金來、江信龍共有，持分各3
    分之1；坐落臺南縣玉井鄉○○段454、455、456地號、地目
    均為旱，面積分別為1370.21平方公尺、272.6平方公尺、5
    63.03平方公尺，為原告丙○○與訴外人江明標、江明基共
    有，持分各3分之1。被告於97年間在原告甲○共有上開土地
    上如附圖所示即臺南縣玉井地政事務所98年11月5日土地複
    丈成果圖A（542地號、面積31.65平方公尺）、B（549地號
    、面積16.6平方公尺）、C（551地號、面積8.31平方公尺）
    部分鋪設柏油；另在原告丙○○共有上開土地上如附圖所示
    即臺南縣玉井地政事務所98年11月5日土地複丈成果圖D（
    454地號、面積1.75平方公尺）、E（455地號、面積5.72平
    方公尺）、F（456地號、面積17.23平方公尺）部分鋪設柏
    油等情，為兩造所不爭執，且有土地登記簿謄本、及臺南縣
    玉井地政事務所98年11月5日土地複丈成果圖在卷可參（見
    本院卷第33-38頁、第69-70頁），堪認為真實。
  (三)系爭土地目前為柏油路面，寬度約為2.4公尺至2.7公尺，兩
    側均種植芒果樹，北側通往門牌臺南縣玉井鄉○○路230 巷
    158號、160號房屋，及同巷121弄1號、3號房屋，而住居於
    上開房屋之居民以系爭土地作為對外唯一通路等情，業經本
    院到場勘驗屬實，並有勘驗筆錄及現場照片附卷可考（見本
    院卷第59-68頁）。又門牌臺南縣玉井鄉○○路230巷158 號
    、160號房屋於88年3月1日門牌整編，整編前門牌為臺南縣
    玉井鄉竹圍32之4、32之5號；門牌臺南縣玉井鄉○○路230
    巷121弄1號、3號房屋亦於88年3月1日門牌整編，整編前門
    牌為臺南縣玉井鄉竹圍32之3、32之2號，此有門牌證明書在
    卷足考（見本院卷第112-115頁）；又整編前門牌臺南縣玉
    井鄉竹圍32之2號房屋係由戶長張銀河自張文忠戶內於65 年
    10月22日創立新戶，原門牌為臺南縣玉井鄉竹圍32號，於72
    年6月8日門牌變更為臺南縣玉井鄉竹圍32號之2號；整編前
    門牌臺南縣玉井鄉竹圍32之3號房屋係由戶長張國棟自張文
    忠戶內於65年12月22日創立新戶，原門牌為臺南縣玉井鄉竹
    圍32號，於72年6月8日門牌變更為臺南縣玉井鄉竹圍32 號
    之3號；整編前門牌臺南縣玉井鄉竹圍32之5號房屋係由戶長
    己○○於68年7月12日遷入設籍於此，原門牌為臺南縣玉井
    鄉竹圍32號，於76年1月12日門牌變更為臺南縣玉井鄉竹圍
    32號之5號，目前己○○仍設籍於此；而張銀河、張國棟、
    己○○均係張文忠之子；張文忠則係於35年10月1日初次設
    籍在臺南縣玉井鄉竹圍村88號，嗣於43年6月1日門牌整編為
    臺南縣玉井鄉竹圍32號，其子張國棟（38年6月6日生）、己○○（41年10月31日生）、張東海（47年8月4日生）均在此
    設籍地即臺南縣玉井鄉竹圍32號相繼出生，復於76年2月11
    日門牌整編為臺南縣玉井鄉竹圍32之4號等情，此有戶籍謄
    本附卷可參（見本院卷第87-99頁），足見張文忠及其家人
    早於35年間就已在系爭土地北側即臺南縣玉井鄉竹圍32 號
    居住，且其子張國棟、己○○、張東海亦在此處陸續出生，
    且其後張銀河、張國棟、己○○於65-68年間在系爭土地北
    側另立新戶繼續居住，己○○迄今仍設籍於此處等情，至堪
    認定。
  (四)證人戊○○於本院審理中到庭結證：我老家的土地位於系爭
    土地柏油路前端（指南側）巷子口，此條巷子前段是我家土
    地，中段及末段是原告的土地，我於47年在老家出生長大，
    直至82年才搬到距離老家約300公尺遠之新家，但我母親仍
    住在老家，我每天晚上會回老家陪母親吃飯，所以系爭土地
    之情形我清楚。在我小時候這條路經年都是牛車路，是可以
    通行牛車之土路，因為牛車土路凹凸不平，所以大部分是通
    行路面中間，兩側較沒有通行，這條路往北通楠西，往南通
    到台20線、台3線，當時這條路是主要道路，後來因為開拓
    多條計劃道路，所以這條路較少人走，只有住在北側住家（
    指張文忠及其家人）及前往附近耕作之農人在通行，此路後
    來鋪設水泥路面，寬度與原來牛車土路差不多，水泥路面曾
    鋪設過2欠，之後因路面破損鋪設柏油路面，寬度亦與原來
    水泥路面一樣等語（見本院卷第103-104頁）；證人己○○
    則到庭證述：我住在系爭土地北側通往裡面之住家，門牌號
    碼為臺南縣玉井鄉○○路230巷160號，我於41年在此出生，
    自出生至今一直住在這裡，這裡本來有張姓及江姓人家，我
    （張姓）家原來門牌是臺南縣玉井鄉竹圍32號，後來門牌改
    編為臺南縣玉井鄉竹圍32-2、32-3、32-4、32-5號，由我家
    四兄弟即我、張國棟、張銀河、張東海分別居住，我的部分
    後來門牌改編為臺南縣玉井鄉○○路230巷160號，而江姓人
    家家原來門牌是臺南縣玉井鄉竹圍32-1號，住在我家北側，
    後來忠孝街開闢後，江姓人家將其大門開在忠孝街，已不再
    通行此路，目前此路只有我家四兄弟及家人在通行。自我小
    時候，此路經年是牛車路，寬度約有2公尺，並非田埂，且
    不是只有採收甘蔗時才可通行牛車，此路在牛車路及水泥路
    及柏油路時期，寬度均是以兩側果樹為界，寬度沒有改變過
    等情（見本院卷第105- 106頁）；再據證人即原告丙○○之
    母丁○○○到庭證述：系爭土地已經買50多年，張姓人家叫
    我讓他們行走，我就默默讓他們行走，但我已不記得是何時
    了等語（見本院卷第124-125頁）。本院再參酌江國章係於
    35 年10月1日初次設籍在臺南縣玉井鄉竹圍村60號，嗣於38
    年6 月10日門牌整編為臺南縣玉井鄉竹圍村34號，復於43年
    6月1日門牌整編為臺南縣玉井鄉竹圍村121號，又於45年3月
    22 日門牌整編為臺南縣玉井鄉竹圍村32-1號，再於88年3月
    1日門牌整編為臺南縣玉井鄉○○村○○街588號等情，亦有
    戶籍謄本及門牌證明書附卷可稽（見本院卷第87-89、111頁
    ）。又依據65年11月林務局攝影之航照圖及都新計畫分區圖
    可知（見本院卷第53-54頁），系爭土地確係巷道無誤。據
    上各情，綜合判斷，足認系爭土地北側之住家，為張文忠及
    江文章及其家人於35年10月1日最初設籍於此，系爭土地作
    為該二戶住家對外唯一通路，且為當時主要道路，供當地之
    人通行之用，當時土地所有權人並無阻止之情事，直至當地
    開拓多條計劃道路，並於忠孝街開闢後，江姓住家雖不再通
    行此路，惟張姓住家（指張文忠、張銀河、己○○及其家人
    ）因無其他通路可通往對外道路，仍繼續使用系爭土地通行
    至聯外道路，系爭土地雖歷經牛車路、水泥路及柏油路時期
    ，惟寬度均係以果樹為界，約2公尺餘，位置及範圍並未變
    更等情，堪以認定。據此系爭土地符合(1)為不特定之公眾通
    行所必要，而非僅為通行之便利或省時。(2)於公眾通行之初
    ，土地所有權人並無阻止之情事。(3)經歷之年代久遠而未曾
    中斷之要件，系爭土地應為既成道路，堪可認定。
  (五)至證人即原告丙○○之母丁○○○雖到庭結證；系爭土地於
    50 幾年前是小田埂路，只能容下一個人步行的寬度，雖有
    一年因種植甘蔗而於採收時讓牛車通過至我的土地，但在甘
    蔗採收後，我就將牛車路以15根水泥柱圍起來以免別人通行
    等語（見本院卷第124-125頁）；另證人即原告甲○之妻乙○○亦到庭證述：我與甲○結婚約45年，這條路原來是田埂
    ，只有一個人行走的寬度，後來寬度慢慢變寬，我們曾申請
    鄉公所調解等語（見本院卷第125頁），惟證人丁○○○、
    乙○○與原告既分別有母子、夫妻關係，本難期彼等為真實
    之陳述，其為有利於原告之證詞，顯有疑義，尚難遽予採信
    ，而證人戊○○亦有土地位於系爭土地南側，且為既成道路
    之一部，則其上開證詞應屬公允而無偏頗之虞，證人丁○○○、乙○○證詞與證人戊○○前揭證詞不符，自無可信。
  (六)至原告甲○雖曾於89年及98年間因系爭土地鋪設水泥路面及
    柏油路面而表示反對意見申請調解，此有調解不成立證明書
    及調解委員會通知附卷可憑（見本院卷第20、32頁），惟系
    爭土地約於40年代即為牛車土路，供不特定之公眾通行所必
    要，且於公眾通行之初，土地所有權人並無阻止之情事，又
    經歷之年代久遠而未曾中斷，已為既成道路，雖系爭土地其
    後於80幾年鋪設水泥路面、96年鋪設柏油路面，惟斯時已為
    既成道路，尚不因其後土地所有權人反對而得予變更既成道
    路之事實。
  (七)又臺南縣現有巷道及建築線指示爭議事件評議小組第5次會
    議雖於97年6月4日就系爭土地認定是否為現有巷道評議結果
    ，以系爭土地於原為土路，近10年內始鋪設水泥路，且經土
    地所有權人表示反對，認與大法官釋字400號解釋既成巷道
    要件不符云云，此有會議紀錄附卷足考（見本院卷第16-18
    頁），惟臺南縣現有巷道及建築線指示爭議事件評議小組未
    予究明原土路始於何時、作何使用、當時土地所有權人有無
    阻止，僅以系爭土地近於10年內始鋪設水泥路，且經土地所
    有權人表示反對，逕認不符既成道路之要件，尚屬不當，本
    院並無受其決議之拘束。
七、被告在系爭土地鋪設柏油路面是否妨害原告之所有權？
  (一)按系爭土地已屬既成道路，而有公用地役關係存在，至臻明
    確。系爭土地所有權已不得違反供公眾通行之目的，政府為
    利於公眾通行，整理道路環境，自得於既成道路為必要之改
    善、維護，以維公共利益（最高法院85年台上字第770號判
    決意旨參照）。又按市區道路條例第32條第1項規定市區道
    路及附屬工程設計標準應依據維護車輛、行人安全、無障礙
    生活環境及道路景觀之原則，由內政部定之。
  (二)系爭土地所有權人行使權利，應受限制，不得違反供公眾通
    行之目的，而排除他人之使用，系爭土地原為水泥路面，嗣
    經竹圍村長陳情，被告始撥款鋪設柏油路面，以利人車通行
    ，準此，被告係因公眾利益，將系爭土地加以鋪設柏油路面
    ，與該道路供公眾通行之目的相符。原告就系爭土地使用權
    能，既受不得違反供公眾通行目的之限制，則被告基於公共
    利益，所為之合於該目的之行為，自無侵害其所有權可言。
八、綜上所述，本件固無請求權時效之適用，惟系爭土地為既成
    道路，被告因公眾利益，在系爭土地鋪設柏油路面，以利人
    車通行，係合於目的之行為，並無侵害原告之所有權。從而
    ，原告以其所有權受侵害為由，請求(1)被告應將鋪設於臺南
    縣玉井鄉○○段542、549、551地號如臺南縣玉井地政事務
    所98年11月5日土地複丈成果圖所示A、B、C部分之柏油路拆
    除，並返還上開土地予原告甲○及全體共有人；(2)被告應將
    鋪設於臺南縣玉井鄉○○段454、455、456地號如臺南縣玉
    井地政事務所98年11月5日土地複丈成果圖所示D、E、F部分
    之柏油路拆除，並返還上開土地予原告丙○○及全體共有人
    ，即屬無據，應予駁回。又原告之訴既經駁回，其假執行之
    聲請失所附麗，併予宣告駁回之。
九、末按法院為終局判決時，應依職權為訴訟費用之裁判；訴訟
    費用，由敗訴之當事人負擔，民事訴訟法第87條第1項、第
    78 條分別定有明文。本件訴訟費用核定為7,490元（即以訴
    訟標的價額62,570元計算，第一審裁判費6,830元，加計證
    人旅費660元，合計7,490元），揆諸前開規定，應由敗訴之
    原告負擔，爰併予確定如主文第2項所示。
十、據上論結，本件原告之訴為無理由，依民事訴訟法第87條第
    1 項、第78條，判決如主文。
中    華    民    國    99    年    1     月    29    日
                  民事第二庭    法  官   張桂美
以上正本證明與原本無異。
如不服本判決，應於送達後廿日內，向本院提出上訴狀並表明上
訴理由，如於本判決宣示後送達前提起上訴者，應於判決送達後
廿日內補提上訴理由書（須附繕本）。
中    華    民    國    99    年    1     月    29    日
                                書記官   謝安青

司法院資訊處製作；財團法人民間司法改革基金會備份。
